【裁判字號】    98,上易,1626
【裁判日期】    980831
【裁判案由】    偽造文書
【裁判全文】
臺灣高等法院刑事判決                98年度上易字第1626號
上  訴  人  臺灣士林地方法院檢察署檢察官
被      告  甲○○  41歲（民國○○年○○月○日生）大陸人
                    出入境號碼：0000000000號
選任辯護人  林正忠律師
上列上訴人因被告偽造文書案件，不服臺灣士林地方法院98年度
訴字第59號，中華民國98年4月24日第一審判決（起訴案號：臺
灣士林地方法院檢察署97年度偵字第333號），提起上訴，本院
判決如下：
    主  文
上訴駁回。
    理  由
壹、程序部分：
一、刑事訴訟法第159條之3第1款規定，被告以外之人於審判中
    死亡者，其於檢察事務官、司法警察官或司法警察調查中所
    為之陳述，經證明具有可信之特別情況，且為證明犯罪事實
    之存否所必要者，得為證據。經查共同被告陳金源於民國98
    年4月7日死亡，其於警詢及偵查中於檢察事務官97年3月27
    日調查中所為之陳述，經為權利告知，得保持緘默，不違背
    自己之意思而陳述，其所述當出於己意而具可信之情況，且
    為證明被告甲○○是否犯罪所必要，依前開條文說明，具有
    證據能力。
二、按被告以外之人於審判外之言詞或書面陳述，除法律有規定
    者外，不得作為證據；又被告以外之人於審判外之陳述，雖
    不符合同法第159條之1至第159條之4之規定，但經當事人於
    審判程序同意作為證據，法院審酌該言詞陳述或書面陳述作
    成時之情況，認為適當者，亦得為證據。當事人、代理人或
    辯護人於法院調查證據時，知有第159條第1項不得為證據之
    情形，而未於言詞辯論終結前聲明異議者，視為有前項之同
    意，刑事訴訟法第159條第1項及第159條之5分別定有明文。
    查本判決下列所引用之被告以外之人於審判外之陳述，雖屬
    傳聞證據，惟均經當事人於原審準備程序及審判期日中表示
    無意見而不予爭執，且迄至言詞辯論終結前亦未再聲明異議
    ，本院審酌此等證據資料製作時之情況，尚無違法不當及證
    明力明顯過低之瑕疵，亦認為以之作為證據應屬適當，故揆
    諸前開規定，爰逕依刑事訴訟法第159條之5規定，認前揭證
    據資料均例外有證據能力，合先敘明。
貳、實體部分：
一、公訴意旨略以：被告陳金源與大陸地區女子被告甲○○並無
    結婚之真意，且均明知大陸地區人民未經許可，不得非法進
    入臺灣地區，竟與黃旗（另案偵辦）共同基於使大陸地區人
    民非法進入臺灣地區之犯意聯絡，且基於使公務員登載不實
    之犯意聯絡，於民國90年7月間，由黃旗分別提供陳金源  (
    於98年4月7日死亡，經原審諭知公訴不受理之判決) 、乙○○（業經臺灣高雄地方法院判決有罪確定）往返大陸之機票
    、食宿費用，介紹彼等前往大陸地區福建省福州市，其中陳
    金源透過大陸男子「張文席」介紹而認識甲○○。陳金源與
    甲○○乃於90年8月24日，在福州市民政局辦理假結婚手續
    ，並領得福建省福州市公證處所發給之結婚證明書，再由陳
    金源返臺後持該結婚證明書向財團法人海峽交流基金會（下
    稱海基會）辦理認證手續，復於90年10月5日，持前開結婚
    證明書文件，向高雄縣政府燕巢鄉戶政事務所申請辦理結婚
    之戶籍登記，使不知情之該所公務員將陳金源與甲○○結婚
    之不實事項登載於職務上所掌之公文書，足生損害於戶政機
    關對於戶籍登記事項之正確性。陳金源復委託黃旗代為填寫
    「大陸地區人民進入臺灣地區旅行證申請書」、「大陸地區
    人民進入臺灣地區保證書」，連同上揭戶籍資料及結婚證明
    文件，於90年10月19日，以配偶來臺探親為由，向內政部警
    政署入出境管理局（已改名為內政部入出國及移民署，以下
    稱境管局）申辦大陸籍女子甲○○入境，使不知情之境管局
    公務員核發甲○○之中華民國臺灣地區旅行證，足生損害於
    境管局對入出境管理之正確性。而甲○○來臺後，並未與陳
    金源履行同居義務，自行在外居住打工，嗣於96年12月12日
    ，經內政部入出國及移民署專勤事務第二大隊高雄縣專勤隊
    通知到場接受調查而查獲，因認被告甲○○涉嫌刑法第216
    條、第214條之行使使公務員登載不實公文書罪。
二、檢察官認被告甲○○涉犯上開罪嫌，係以被告陳金源、甲○○供述未辦婚宴，未付聘金，而申請被告甲○○來臺等情，
    及證人乙○○之證述、被告甲○○之大陸地區人民進入臺灣
    地區旅行證申請書、大陸地區人民進入臺灣地區保證書、財
    團法人海峽交流基會（下稱海基會）證明、結婚公證書、戶
    籍謄本、委託書、被告甲○○之大陸地區人民申請來臺查詢
    資料，為其論據。訊之被告甲○○否認與被告陳金源係假結
    婚而非法入境臺灣，辯護意旨略以：被告甲○○與被告陳金
    源係公證結婚，故未宴客，被告陳金源因恐被告甲○○收取
    聘金後不願來臺，故未先給聘金，至於在「結婚經過與具結
    書」所載「美金貳仟元、席開五桌為聘禮」係被告陳金源委
    託他人辦理，被告甲○○並不知情，並不足證明被告二人是
    假結婚。另證人乙○○證述不清楚被告二人之結婚過程，其
    證言不足證明被告二人係假結婚等語。
三、按犯罪事實應依證據認定之，無證據不得認定其犯罪事實；
    又不能證明被告犯罪者，應諭知無罪之判決，刑事訟訴法第
    154條第2項、第301條第1項分別定有明文。次按認定犯罪事
    實所憑之證據，無論直接或間接證據，其為訴訟上之證明，
    須達於通常一般之人均不致有所懷疑，而得確信其為真實之
    程度者，始得據為有罪之認定，倘其證明尚未達到此一程度
    ，而有合理之懷疑存在時，尚難為有罪之認定基礎，最高法
    院76年臺上字第4986號著有判例可資參照。
四、經查：
(一)同案被告陳金源於90年7月5日搭機赴大陸地區，並於90年8
    月31日在大陸地區福建省福州市登記結婚，有同案被告陳金
    源之旅客入出境查詢、大陸地區福建省福州市公證處公證書
    及海基會證明附卷可稽（偵查卷第52頁、第42頁至第45頁）
    ，被告甲○○與陳金源具備婚姻之外觀。同案被告陳金源於
    結婚經過具結書稱：經黃旗先生介紹，以美金二千元，席開
    五桌為聘禮等語。而被告甲○○於警詢則供稱：陳金源沒有
    送聘金，在大陸及臺灣地區均未辦婚宴，二人供述似有不符
    。惟陳金源於偵查中到案供稱：與甲○○是真結婚，但沒有
    給聘金等語 (93年偵字第333號卷第78頁、79頁)，二人就聘
    金之供述，則為一致，堪認同案被告陳金源確實未給被告聘
    金。至同案被告陳金源於上開具結書所述，以美金二千元為
    聘禮等語，或係基於面子考量，故為誇大不實，但不能據此
    認定本件即係假結婚。
(二)被告甲○○於警詢即供稱：90年5、6月時，大陸友人張文席
    詢問是否要與臺灣人民結婚來臺生活，因其希望來臺工作賺
    錢，改善家人生活及扶養女兒乃同意，於90年7月間某日至
    張文席家與臺灣之結婚對象陳金源會面，同年8月31日由張
    文席陪同其與陳金源至福州市公證處完成結婚登記，陳金源
    於同年9月初離開大陸，陳金源沒有送聘金，在大陸及臺灣
    地區均未辦婚宴，但在大陸與臺灣均有與陳金源同宿及行房
    ，在大陸與陳金源同宿行房之時間已忘，但地點在臺江旅館
    ，90年2月5日來臺，來臺後在陳金源家住10多天，有同宿行
    房多次，2人同住期間會輪流煮飯，均由其洗衣服，因陳金
    源無業每日酗酒，無法生活，其乃前去臺北投靠朋友，之後
    每3個月報一次流動人口，或勤區警員要見伊，即會回去與
    陳金源住。92年7月10日來臺後，偶而至士林夜市賣糖葫蘆
    ，93年5月27日拿到依親居留才申請工作證，陳金源平時偶
    而打其手機聯絡，沒錢會與其聯絡，陳金源為方便其延期將
    戶口遷至臺北市，陳金源居無定所，其曾請燕巢鄉安招村之
    村長找陳金源，陳金源亦有幾次酗酒鬧事被打送醫，村長通
    知伊繳藥費，其匯款給村長等語（偵卷第17頁至第21頁）。
    可知被告甲○○為了改善家庭生活、扶養女兒，有與臺灣地
    區人民結婚之動機，而此與一般人對結婚對象或就經濟、宗
    教、學歷、國籍、外貌作過濾篩選之目的性行為，異曲同工
    ，自不以其基於經濟因素選擇與臺灣地區人民結婚，即認其
    係假結婚。再者，被告甲○○雖供述與被告陳金源結婚無聘
    金、無婚宴，然聘金、婚宴雖係通常結婚習俗之鋪陳，然非
    結婚之必要條件，可因經濟考量而省略，自不得以陳金源無
    聘金、婚宴，即遽其指無結婚之真意，而被告甲○○若欲遮
    掩不實結婚之事，自可謊稱有聘金、婚宴，以虛飾假結婚，
    其捨此不為，即難認有不實之陳述。被告甲○○嗣雖搬遷至
    臺北工作，然共同被告陳金源確係酗酒無業，無以維生，據
    證人乙○○證稱：陳金源未做事，吃飯找弟弟，其回臺找陳
    金源時，常見陳金源一人在家，陳金源表示甲○○在臺北市
    士林區，聽陳金源表示甲○○有寄錢給他吃飯等語（原審卷
    第93頁、第94頁），顯見被告陳金源並無正常收入，被告甲○○若不外出工作，洵難依靠被告陳金源生活。況據證人乙○○所述，被告陳金源尚知被告甲○○之行蹤在臺北市士林
    區，並有金錢資助陳金源，而非對被告甲○○毫無所悉，與
    一般假結婚臺灣配偶完全不知大陸女子行方，彼此不相涉相
    異。而被告甲○○因要改善大陸家人生活，經濟並非寬裕，
    其因定期報到或管區員警查察始返家，此亦不違常情，斷難
    以其返家原因或次數，遽論係假結婚。
(三)被告陳金源於93年4月23日戶籍由高雄縣燕巢鄉遷至臺北市
    士林區○○街1之10號，有被告陳金源之法務部戶役政連結
    作業系統在卷可按（偵卷第73頁），如果被告二人是假結婚
    ，目的欲使被告甲○○入境臺灣打工，被告陳金源實無必要
    為被告甲○○而遷移戶籍至臺北市士林區上開住處。又據證
    人即被告二人於臺北市士林區之管區員警丙○○證稱：約在
    2年前（即96年間起）開始，其係被告二人之管區，被告甲○○是大陸女子，而大陸地區人民第一次進入臺灣三個月報
    到一次，會辦流動戶口，進入派出所會停留一段時間，故知
    被告甲○○其人，現在已經不用報到，另被告陳金源綽號叫
    「紅龜」，轄區有被告二人之結婚資料，巡邏管區時在被告
    二人之住處附近見過被告二人，被告甲○○經營夜市攤販賣
    糖葫蘆，其知被告陳金源很喜歡喝酒，但不知他作何事等語
    （原審卷第95頁至第98頁），稽諸證人丙○○之證詞，確見
    被告二人近2年在臺北市士林區上開住處居住，亦知被告甲○○在士林夜市賣糖葫蘆，與被告甲○○之警詢所述在臺工
    作內容相符，其所述不知被告陳金源從事何業，亦與前開證
    乙○○所述被告陳金源未作事相合，顯見證人丙○○證述被
    告二人在其管區共同生活屬實，而如被告二人係假結婚，何
    以96年、97年二人仍共同住在上開住所。
(四)同案被告陳金源嗣因腦出血腦壓升高取血塊手術，於財團法
    人新光吳火獅紀念醫院（下稱新光醫院）就醫，有被告甲○○97年11月28日簽署之手術同意書、麻醉同意書、醫療費收
    據在卷可查（原審第29頁至第35頁），被告陳金源復因阻塞
    性水腦症於臺北市立聯合醫院就醫，被告甲○○於97年12月
    18日簽手同意書（一）、同年12月22日簽手術同意書（二）
    、麻醉同意書，有上開文書影本及住院請款單附卷可按（原
    審卷第38頁至第42頁），而觀諸被告陳金源上開手術，均係
    被告甲○○以配偶身分簽署手術同意書、麻醉同意書，如被
    告二人係假結婚，被告甲○○豈會即時前往醫院簽署手術同
    意書並負擔醫療費用，而非由被告陳金源其他親屬辦理手術
    程序，顯然迄97年12月間被告二人仍同居照料，故有被告甲○○協助被告陳金源就醫之舉。嗣後被告陳金源出院後左側
    肢體偏癱，雖能與人溝通，但仍有障礙，生活自理能力受損
    ，語言能力受損、思考判斷變差，診斷為器質性精神病，分
    別有新光醫院98年4月2日（98）新醫醫字第0434號函檢附病
    歷摘要記錄紙（本院卷第83頁、第84頁）及臺北市立聯合醫
    院98年3月19日北市醫陽字第09831737900號函檢附病情說明
    表單（本院卷第79頁、第81頁）附卷可參，被告陳金源出院
    經送臺北縣私立美馨老人養護中心（下稱美馨老人養護中心
    ）照料，費用均由其配偶即被告甲○○負擔，有美馨老人養
    護中心98年2月23日美馨（98）字第980002號函附卷可查（
    原審卷第13頁），並有被告甲○○提出之每月新臺幣（下同
    ）1萬8千元之費用收據在卷可按（原審卷第43頁）。檢察官
    上訴意旨雖稱：上開醫療費用及養護中心之費用單據，無從
    證明係被告所支付云云。惟臺北縣私立美馨老人養護中心上
    開函文係明示：「費用由其配偶負擔」。至醫療費用，如被
    告與陳金源係假結婚，陳金源醫療費用由其家屬負擔，被告
    與其家屬未必認識，如何取得上開繳費收據？又陳金源之病
    危通知，係被告簽收 (原審卷第28頁)，如陳金源住院期間
    ，有其他家屬照料，為何病危通知由被告簽收？承上，被告
    陳金源於97年年底之腦出血病情非輕，其就醫費用均由被告
    甲○○支付，嗣後出院更入住養護中心，每月費用1萬8千元
    亦均由被告甲○○支付，如被告二人係假結婚，被告甲○○
    值此情況避之唯恐不及，竟仍一再負擔被告陳金源之醫療及
    照護費用，堪認其有夫妻般相互照料之事實。
(五)證人乙○○雖於偵查中證稱：黃旗知道其等未結婚，提供免
    費機票、食宿至大陸假結婚，實際上是大陸女子來臺打工，
    在大陸均係黃旗帶其與陳金源去辦資料，在高雄沒看過甲○○云云，並有被告陳金源與證人乙○○及案外人黃旗於90年
    7月5日搭同班飛機前往大陸之旅客入出境記錄查詢在卷可參
    。惟查證人乙○○證稱：黃旗有給其50元或100元，不知道
    陳金源是否有拿到好處，不清楚陳金源與甲○○是否同住，
    陳金源未告知結婚是假的，是說打工娶妻等語（偵卷第109
    頁、原審卷第92頁），由證人乙○○所述，被告陳金源未曾
    告知其是假結婚，不知被告陳金源是否因與被告甲○○結婚
    而獲利，不清楚被告陳金源是否與甲○○同住，顯見證人乙○○無法確切了解被告陳金源與甲○○之結婚真象為何，縱
    證人乙○○是假結婚，以陳金源並未結婚，被告在大陸已離
    婚，育有一女之情形，二人未嘗不可能假戲真作，興起真結
    婚之念頭。尚不得遽以推論被告陳金源亦係假結婚，是證人
    乙○○之證言，尚不得作為不利於被告甲○○之認定。而當
    事人婚姻真偽，除具備結婚之形式要件、實質要件外，仍須
    參酌客觀上是否有夫妻同居、生活互相扶持之實，本案被告
    甲○○於91年9月20日申請探親，同年9月25日核准，同年11
    月4日入境；92年5月26日申請團聚來台，同年6月12日核准
    ，同年7月10入境；93年5月12日申請依親居留，同年5月27
    日核准，同年7月9日入境，有被告甲○○之大陸地區人民申
    請來台查詢資料附卷可參（偵卷第34頁背面），被告甲○○
    顯有積極來臺探親居住之事實，而被告甲○○入出境之申請
    ，若非被告陳金源之協助，斷難成行。而被告陳金源於93年
    4月23日即將戶籍遷往台北市○○區○○街之上址，俱如前
    述，是在被告甲○○93年5月12日申請依親居留之前，如被
    告二人僅係名義上夫妻，係利益結合，被告陳金源實無遷移
    戶籍之必要，況被告二人確有同居於台北市士林區上址之實
    ，亦據管區員警證述如上，如被告二人係假結婚，何須矯飾
    至此，況如被告二人係假結婚，被告甲○○豈會協助就醫並
    付費請人看護被告陳金源。綜觀被告二人90年8月24日在大
    陸福州市民政局辦理結婚手續起，迄98年4月7日被告陳金源
    病逝止（參原審卷第117頁死亡證明書），期間逾7年，其間
    經歷被告甲○○之多次入境台灣，被告陳金源遷移戶籍台北
    市，被告二人在台北同居一處，被告甲○○協助被告陳金源
    於台北市就醫、看護，彼此間尚得見恩慈相待，洵非假結婚
    之利益關係所能長期虛掩，是尚難認被告二人係假結婚，則
    被告甲○○於戶政機關為結婚之登記，洵難認有使公務員登
    載不實之犯行。
(六)綜上所述，不能證明被告甲○○有檢察官起訴之行使使公務
    員登載不文書罪，此外亦查無其他積極之證據，足認被告甲○○構成犯罪，既不能證明被告甲○○犯罪，本於罪疑唯輕
    法則，即應為被告甲○○無罪之諭知。
五、原審詳查後，認檢察官之舉證，尚不能證明被告甲○○有檢
    察官所指之行使使公務員登載不文書罪，而諭知無罪，認事
    用法，核無違誤。檢察官上訴，仍執陳詞，請求撤銷改判，
    核無理由，上訴應予駁回。
據上論斷，應依刑事訴訟法第368條，判決如主文。
本案經檢察官王壬貴到庭執行職務。
中    華    民    國    98    年    8     月    31    日
                  刑事第十七庭  審判長法  官  趙功恆
                                      法  官  高明哲
                                      法  官  陳世宗
以上正本證明與原本無異。
不得上訴。
                                      書記官  魏汝萍
中    華    民    國    98    年    8     月    31    日


司法院資訊處製作；財團法人民間司法改革基金會備份。
